【裁判字號】    99,消債更,16
【裁判日期】    991027
【裁判案由】    聲請更生程序
【裁判全文】
臺灣苗栗地方法院民事裁定            99年度消債更字第16號
聲請人  即
債  務  人  甲○○
上列當事人因消費者債務清理事件聲請更生暨保全處分，本院裁
定如下：
    主  文
聲請駁回。
聲請費用由聲請人負擔。
    理  由
一、按債務人不能清償債務或有不能清償之虞，且無擔保或無優
    先權之債務總額未逾新臺幣（下同）1,200 萬元者，於法院
    裁定開始清算程序或宣告破產前，得向法院聲請更生，消費
    者債務清理條例第3 條、第42條第1 項定有明文。債務人與
    金融機構協商成立者，不得聲請更生或清算。按法院就更生
    之聲請為裁定前，得因利害關係人之聲請或依職權，以裁定
    對於債務人財產之保全處分、債務人履行債務及債權人對於
    債務人行使債權之限制，暨其他必要之保全處分，消費者債
    務清理條例第19條第1 項第1 款、第2 款、第5 款固有明文
    。惟上開消費者債務清理條例第19條第1 項之立法目的，應
    係基於維持債權人間之公平受償，使債務人有重建更生之機
    會，以債權人為對象，停止其對債務人財產聲請強制執行所
    為之保全（消費者債務清理條例第19條立法說明參照）。是
    法院就更生之聲請為裁定前，自應依債務人之財產狀況，就
    保全處分對債務人更生目的達成之促進，及保全處分實施就
    相關利害關係人所生影響，兼顧債權人權益，避免債務人惡
    意利用保全處分，阻礙債權人行使權利，或作為延期償付手
    段之可能性，綜合比較斟酌，決定有無以裁定為保全處分之
    必要。
二、聲請人聲請意旨略以：伊現每月收入24,000元，並負有1,64
    2,062 元債務。而債權人自民國（下同）99年9 月起，向苗
    栗地方法院聲請就伊所有之薪資債權強制扣薪1/3 ，扣除伊
    遭扣薪之約8,000 元，聲請人薪資收入，扣除經扣押部分，
    已不足以維持生活，故請求停止本院99年度司執字第120619
    號對聲請人之強制執行等語。
三、經查：
(一)、聲請人主張每月之必要支出費用：水電、瓦斯、電話費共3,
    500 元、子女膳食、教育及保險共8,500 元、每日膳食、交
    通及其他支出13,000元及扶養二子之費用8,500 元等共25,0
    00元。惟消費者債務清理條例之立法目的，係為使不幸陷入
    經濟困境之人得以清理債務、重建生活，並在清理過程中能
    保有符合人性尊嚴之基本生活，而非在維持債務人超過基本
    生活必要程度之生活水平，亦非維持債務人最低基本生活必
    要程度以外之資產配置規畫，是於評估債務人清償債務之能
    力時，應以維持其基本生活必要程度為衡量之依據，始為適
    當。本件債務人之每月所需之必要生活費用，參照上開說明
    ，本院認為應以行政院主計處所公告之99年度台灣省平均每
    人每月最低生活費用9,829 元【該統計係按照政府最近一年
    平均每人消費支出（包括食品費、衣著鞋襪費、房租水電費
    、家居管理費、醫療保健費、交通通訊費、娛樂教育費及雜
    項支出）百分之六十訂定】為計算基準，而非以聲請人自行
    所陳述之基本生活費用為準。又夫妻為家庭共同生活之一員
    ，本應相互負擔、支援他方之必要支出，就子女扶養費及生
    活必要支出均應與配偶共同負擔。是於衡量債務人之生活需
    要時，亦應考量夫妻及子女共同之生活必要費用。
(二)、聲請人固稱其配偶自身亦有負擔房屋貸款21,000元，未能共
    同負擔家計等語。惟債務人固有維持住居之基本生活條件之
    必要，但住居之基本生活條件之維持，就經濟條件相對較弱
    之債務人而言，以購置房地資產加以維持並非必要及唯一之
    途徑，參照台灣目前房屋自有率甚高之情形，債務人承屋房
    屋居住並非困難，租屋居住亦屬目前社會上眾多暫無力或不
    願購屋者之安居方式，且因房租支出尚得作為所得稅之扣除
    額，租屋居住係自認經濟負擔沉重者減輕自我負擔之方式之
    一。故如租賃房屋所須支出之費用，低於購置房地資產之維
    持費用( 含貸款本息、維護修繕費用額) 時，應認債務人支
    出租賃房屋之租金，即可維持其住居之基本生活條件。而以
    房屋貸款購置之房屋及其基地，並非僅得供家庭成員住居之
    消費性使用而已，其亦具有資產之財產交易價值，故債務人
    以房屋貸款購置之房地資屋時，不能僅以其對金融機關所負
    之貸款額作為其經濟狀況之依據，尚須考量該房地資產標的
    所具有之財產交易價值，以資判斷，因此，除有經強制執行
    或處分後，房地資產仍不足抵償債務之例外情形( 金融機構
    超額貸款) 外，即使債務人之不動產上有擔保債務之負擔，
    仍應認為該附有擔保債務之房地資產係屬正值。此時，如債
    務人房屋貸款之本息支出，如逾行政院主計處所公告之平均
    每人每月最低生活費用內之消費支出之房租水電費額者，顯
    然債務人所負擔之房屋貸款金額過高，債務人即應設法降低
    每月房屋貸款之還款金額或考慮以租屋方式替代，以為因應
    ，其基本住居支出，仍應歸入行政院主計處所公告之平均每
    人每月最低生活費用內之消費支出之房租水電費內，依公告
    之金額計算，較為合理。
(三)、本院考量聲請人現居於苗栗縣內，則聲請人與妻平均月收入
    共計50,000元（計算式：24,000元＋26,000元＝50,000元）
    ，扣除聲請人及妻及子每月最低生活費用共39,316元（計算
    式：9,829 元×4 ＝39,316元），尚餘10,684元（計算式：
    50,000元－39,316元＝10,684元），再扣除聲請人每月遭扣
    押薪資三分之一約8,000 元之支出，尚有餘額2,684 元（計
    算式：10,684元－8,000 元＝2,684 元），是依目前債務人
    及其家庭之經濟狀況，仍能維持其基本生活需要，聲請人主
    張因其妻須負擔房屋貸款，故無力分擔家庭支出必要費用等
    語，應無可採。本院因認其更生之聲請並無理由。
四、依首揭條文說明之意旨，應駁回更生之聲請，爰裁定如主文
    。又更生之聲請既經駁回；其保全處分之聲請，其保全處分
    之聲請即無必要，併予駁回之。
中    華    民    國    99    年    10    月    27    日
                        民事庭  法  官  羅  永  安
上為正本係照原本作成。
如不服本裁定，應於裁定送達後10日內，以書狀向本院提出抗告
，並繳納抗告費新臺幣1千元。
中    華    民    國    99    年    10    月    27    日
                                書記官  張  哲  豪

司法院資訊處製作；財團法人民間司法改革基金會備份。
